臺灣高等法院刑事判決　　　　　　　　 96年度上易字第960號
上　訴　人　臺灣臺北地方法院檢察署檢察官
上　訴　人
即　被　告　丁○○
選任辯護人　詹芝怡律師
上列上訴人等因被告妨害家庭案件，不服臺灣臺北地方法院95年
度易字第2792號，中華民國96年4月4日第一審判決（起訴案號：
臺灣臺北地方法院檢察署95年度偵字第21277號），提起上訴，
本院判決如下：
    主  文
原判決撤銷。
丁○○連續與有配偶之人相姦，處有期徒刑伍月，如易科罰金，
以銀元佰元即新台幣玖佰元折算壹日，減為有期徒刑貳月拾伍
日，如易科罰金以銀元佰元即新台幣玖佰元折算壹日；又與有
配偶之人相姦，處有期徒刑貳月，如易科罰金，以新台幣壹仟元
折算壹日，減為有期徒刑壹月，如易科罰金，以新台幣壹仟元折
算壹日；又與有配偶之人相姦，處有期徒刑貳月，如易科罰金，
以新台幣壹仟元折算壹日，減為有期徒刑壹月，如易科罰金，以
新台幣壹仟元折算壹日，應執行有期徒刑肆月，如易科罰金，以
銀元佰元即新台幣玖佰元折算壹日。
    事  實
一、丁○○於民國94年12月間與有配偶之人丙○○（94年9月9日
    與戊○○結婚，另為不起訴處分）於網路交友網站相識進而
    相戀，其間丁○○因懷疑丙○○是否已婚或已有女友，而向
    丙○○質問，丙○○於95年1月31日以電話簡訊告知丁○○
    其為有配偶之人，詎丁○○於知悉丙○○為有配偶之人後，
    因已對丙○○產生情愫無法自拔，仍基於與丙○○相姦之概
    括犯意，自95年2月13日起至同年6月27日止，於附表一所示
    之時間、地點，與丙○○相姦多次。丙○○之妻戊○○於95
    年6月16日（聲請簡易判決處刑書誤載為6月6日）發覺丙○○與丁○○之曖昧簡訊而起疑，惟丁○○竟另行先後2次基
    於與丙○○相姦之犯意，分別於附表二所示之時間、地點，
    與丙○○相姦2次。嗣於同年7月30日，戊○○復於丙○○之
    電腦中發覺丁○○與丙○○出遊之親密合照，乃質問丙○○
    ，丙○○知無法隱瞞而坦認上情。
二、案經戊○○訴由臺灣臺北地方法院檢察署檢察官偵查起訴。
    理  由
一、訊據上訴人即被告丁○○固坦承於附表一編號1、3、9、10
    及附表二所示之時、地與丙○○發生性關係之事實，惟矢口
    否認附表一編號2、4至8所示時、地有與丙○○發生性關係
    ，亦否認有何犯行，辯稱：伊個性較連迷糊，與丙○○出遊
    的旅館、地點有些不記得。伊於交友網站與丙○○相識時，
    丙○○的網路暱稱係「想要結婚的男人」，因丙○○在情人
    節或生日等重要節日均係與伊度過，且帶伊參加朋友、同事
    聚會，丙○○身分證配偶欄亦係空白，所以伊不知亦未曾懷
    疑丙○○曾經結婚，如果知丙○○已婚，則不敢在公開場合
    與丙○○朋友見面，伊一直到95年8月份，收到戊○○的存
    證信函，才知丙○○已婚，伊與丙○○發生性關係時，並不
    知丙○○已婚係有配偶之人云云。經查：
  (一)證人丙○○係於94年9月9日與告訴人戊○○結婚，為有配偶
    之人一節，業據證人丙○○證述明確，並有結婚證書、戶籍
    資料在卷可憑（見他字卷第4頁、第120頁）。而依丙○○之
    戶籍資料所載，其婚後於94年10月12日至戶政事務所辦理結
    婚登記，故其身分證上配偶欄於當時已非空白，丙○○並於
    95 年2月16日換發新版身分證，身分證上之配偶欄亦有記載
    ，業經本院當庭勘驗無誤（見本院審判筆錄第7頁），足見
    被告與丙○○於94年12月相識迄今，丙○○之舊版、新版身
    分證上配偶欄均非空白，故被告辯稱丙○○之身分證配偶欄
    空白，不知其已婚身分云云，顯與事實不符，不足採信。
  (二)被告雖否認於附表一編號2、4至8所示時、地有與丙○○發
    生性關係。惟據被告自承：5月26日是丙○○生日，有與他
    去大直河濱公園，有發生性行為；宜蘭森林公園有去，是2
    天1夜住宿，有發生性行為；台中有去過，有住宿，有發生
    性行為。亦有去錢櫃KTV、英爵診所，但未發生性行為等語
    （見本院96年5月15日準備程序筆錄第2頁）。且被告與丙○○於附表一、二所載時、地發生性行為之事實，業據告訴人
    戊○○指訴在卷，並據證人丙○○證述明確（見原審第161
    至164頁、本院審判筆錄第4至8頁），復有信用卡消費明細
    、丙○○書立之自白書及被告與丙○○出遊照片數幀在卷可
    憑（見他字卷第2、3頁、第111至115頁）。依該信用卡消費
    明細所載刷卡之時間、地點，均與證人丙○○之證詞相吻合
    ，觀諸丙○○自白書所載事項皆按時間依序排列，記載詳細
    ，被告亦坦承有與丙○○至附表一、二所示時、地出遊或外
    出，衡情丙○○殊無虛構與被告於附表一編號2、4至8所示
    時、地發生性關係之必要。再細繹被告與丙○○出遊照片（
    置放偵卷第21頁證物袋內），2人肢體緊貼、神情親暱，甚
    至有被告衣冠不整斜躺在旅館房間床上之照片，益徵被告與
    丙○○間確有發生性關係甚明。是被告上揭辯解，僅係事後
    卸責之詞，無足採信。
　(三)被告雖否認知悉丙○○已婚身分，惟據證人即丙○○之友人
　　傅鵬倉於原審審理時證稱：伊於95年6月份與丙○○去海邊
    時，曾見過被告丁○○，當時丙○○有介紹被告丁○○係其
    女友，坦承2人係情侶關係，在相約前往海邊前，丙○○就
    已經告訴伊，被告丁○○知道丙○○已婚之身分，95年6月
    21日丙○○與伊相約要去衝浪，當晚被告丁○○一直打電話
    給丙○○，丙○○乃將電話交予在旁的伊，伊在電話中有告
    訴被告丁○○，丙○○是已婚的人等語（見原審卷第166、
    167頁），核與證人丙○○證稱：伊於95年1月31日已告知被
    告丁○○伊已婚之事實，及曾於95年6月間因被告丁○○一
    再打電話給伊時，轉由證人傅鵬倉接聽，並由證人傅鵬倉再
    次告知伊已婚之事實等情相符。本院審酌證人傅鵬倉與被告
    素無怨隙，並無故意誣陷被告入罪之可能，況證人傅鵬倉就
    其與被告見面之經過細節描述具體清楚，被告亦供承確有與
    證人傅鵬倉在電話中通話過（見原審卷第164頁反面），堪
    認證人傅鵬倉之證述屬實。
  (四)證人即丙○○之高中同學潘桂米於原審審理時亦證稱：伊於
    95年5月份某日，因感情不順，想找丙○○聊聊，沒想到丙○○帶著被告一起來，伊不太開心，把丙○○拉到一旁問，
    為何要帶女生來，丙○○表示這是他外遇對象，伊因自己本
    身的男友有第三者，也害怕丙○○隱瞞已婚身分，是個愛情
    騙子，所以看到被告與丙○○在一起，就直接問被告不知道
    丙○○已經結婚了嗎？被告表示遇到了，感情的事，很難解
    釋，並表示與丙○○認識沒多久時，因為丙○○假日不能出
    來，所以有產生懷疑，被告並說她有看過丙○○的手機簡訊
    ，所以直覺丙○○已婚，當天也有聊到被告沒有想要與丙○○分手，是否認為丙○○會離婚？因當時丙○○與太太的感
    情有摩擦，被告給伊的感覺是如果丙○○離婚會跟她在一起
    。伊有問被告及丙○○交往期間有無外宿過，被告說有等語
    （見原審卷第219至221頁）。本院衡諸證人潘桂米與告訴人
    戊○○並不相識而無特殊交誼，無偏頗告訴人戊○○之必要
    ，且證人潘桂米因己身感情亦遭第三者介入，又恐丙○○若
    隱瞞已婚身分使被告誤認而與之交往，將會造成被告情感傷
    害，乃以自己曾經情傷之心情，直接詢問被告是否知道丙○○已婚身分，證人潘桂米以己身經歷為上開證詞，情真意切
    ，堪信為真。再佐以證人丙○○證稱其係於95年1月31日與
    被告認識不久後，因被告懷疑而質問其是否已婚時，告知被
    告已婚之身份，與證人潘桂米所證被告與其聊天時所述情節
    ，亦屬相符，是綜合以上各位證人所言，堪認被告丁○○於
    95年1月31日已知丙○○係有配偶之人。
  (五)被告雖主張其於交友網站與丙○○相識時，丙○○的網路暱
  　稱係「想要結婚的男人」，故其與丙○○發生性關係時，不
  　知丙○○已婚云云，惟證人丙○○雖於交友網站上表明係「
  　未婚」，被告起初亦有所誤認而與之交往，嗣經被告追問後
　  ，證人丙○○已告知已婚身份，然被告仍持續與丙○○交往
    並發生性關係，雖丙○○於交友網站上以「未婚」身分與其
    他女子交往，在道德上顯應受非難，但在被告與丙○○交往
    的任一時點，被告均有可能得知丙○○已婚之事實，矧被告
    自承確有看過丙○○之身分證，當已知悉丙○○已婚之身分
    。又據告訴人所述，其於95年6月16日看到被告傳給丙○○
    之曖昧簡訊時，曾撥打電話向被告查證，被告則與丙○○「
    套招」否認有不尋常之關係後，猶於附表一編號9、10、附
    表二所示時、地繼續與丙○○發生性關係，顯見被告確實早
    已知悉丙○○之已婚身分，尚難僅憑被告與丙○○在最初認
    識時，丙○○交友網站上表明「未婚」一節，遽推認被告於
    與丙○○交往期間始終不知丙○○已婚之身份，是被告以此
    置辯，尚難採信。
　(六)被告又辯稱：丙○○帶伊參加朋友、同事聚會，如果伊知丙○○已婚，不敢在公開場合與丙○○的朋友見面云云，惟感
　　情一事錯綜複雜，難以理性判斷，被告於獲悉丙○○已婚身
　　分後，仍願與丙○○一同在公開場所參加朋友聚會之可能性
　　甚多，或認丙○○與其妻感情不佳，終將離婚與其廝守，或
　　斯時被告已投入感情甚多，無法自拔，想更了解丙○○的生
　　活圈等等。被告與丙○○感情方熾時之心理狀態，尚難認必
    與案發後經靜思之判斷相同，是自難以被告在公開場合與丙○○的朋友見面一節，推認被告不知丙○○已婚身分。
　(七)至證人甲○○雖於本院到庭證稱：伊在95年初至6、7月間，
　　至少有見過丙○○4次，最後1次是在林正宗診所，當時丙○○過來說他很愛丁○○，但伊看過丙○○在網站上寫未婚徵
　　友，伊就問丙○○你有女友為何還要上網站徵友，他說伊單
　　身在網站交友有何不可云云（見本院審判筆錄第3頁）。惟
　　依證人丙○○、潘桂米、傅鵬倉上揭證詞，被告早已知悉丙○○已婚身分，縱丙○○於被告友人甲○○面前確有為前開
    陳述，然此或係為維護被告之名聲、或係應被告要求等諸多
    因素考量下而為，就被告而言，殊無誤認之情事，故證人甲○○上揭證詞，無足為被告有利之認定。
　(八)被告聲請傳訊證人魏宏如、己○○、乙○○等人，欲證明其
　　等有看過丙○○之身分證配偶欄，及丙○○曾向乙○○表示
　　其單身，經本院傳喚己○○、乙○○均未到庭，惟丙○○身
    分證配偶欄之記載已詳如上揭(一)所述，且丙○○向乙○○如
    何陳述，並無礙於被告已知丙○○已婚一事，本院審酌本案
    事證已臻明確，實無再行傳喚上揭證人之必要，附此敘明。
　(九)綜上，被告於知道丙○○已婚，係有配偶之人之身份後，仍
　　於附表一、二所示之時、地與丙○○相姦之事證已明，犯行
　　洵堪認定，應依法論科。
二、被告於附表一所示之犯罪行為後，刑法、罰金罰鍰提高標準
　　條例業經修正，並自95年7月1日施行，有關被告附表一犯行
　　適用之情形：
  (一)刑法第56條關於連續犯之規定業經刪除，連續犯之刪除雖非
  　犯罪構成要件之變更，但已影響行為人刑罰之法律效果，自
  　屬法律有變更，經比較新、舊法之併罰與連續犯之加重其刑
　  結果，仍應適用較有利於被告之行為時法即舊法論以連續犯
　　。
  (二)修正後刑法第51條第5款將數罪併罰之有期徒刑，合併應執
  　行刑期最高度提高為30年，顯較修正前規定20年不利於被告
  　，應適用修正前刑法第51條第5款之規定定執行刑。
  (三)刑法第41條第1項前段關於易科罰金之折算標準，原依罰金
    罰鍰提高標準條例第2條（已於95年7月1日刪除）之規提高
    100倍，而為以銀元100元、200元、300元折算1日，修正為
    以新台幣1000元、2000元、3000元折算1日，修正前之規定
    較有利於被告。
  (四)本件綜合上揭新舊刑法比較之結果，並本於統一性及整體性
    原則，就被告附表一犯行之部分，修正前之刑法較有利於被
    告，爰一體適用修正前之刑法。
三、按數行為於同時同地或密切接近之時地實施，侵害同一之法
　　益，各行為之獨立性極為薄弱，依一般社會健全觀念，在時
　　間差距上，難以強行分開，在刑法評價上，以視為數個舉動
　　之接續施行，合為包括之一行為予以評價，較為合理，方屬
　　接續犯之範疇，足見「接續犯」之成立，係以時、空密接性
　　為前提要件，即透過對於同一法益之同種類侵害行為繼續不
　　間斷之實行，業已稀釋個別行為之獨立性，致使刑法評價時
　　將之視為單一、整體之犯罪行為，以符合社會一般人對於行
　　為概念之認知，並與行為人之犯罪目的相互結合（最高法院
　　86年臺上字第3295號判例要旨參照）。而若干犯罪行為態樣
　　，本質上原具有反覆、延續實行之特徵，立法時既予特別歸
　　類，定為犯罪構成要件之行為要素，則行為人基於概括之犯
　　意，在密切接近之一定時、地持續實行之複次行為，倘依社
　　會通念，於客觀上認為符合一個反覆、延續性之行為觀念者
　　，於刑法評價上，即應僅成立一罪。學理上所稱「集合犯」
　　之職業性、營業性或收集性等具有重複特質之犯罪均屬之，
　　例如經營、從事業務、收集、販賣、製造、散布等行為概念
　　者是（最高法院95年度臺上字第4686號判決要旨參照）。依
　　上開判決意旨例示之具有集合犯特質犯罪之經營、從事業務
　　、收集、販賣、製造、散布等行為概念，行為人於犯罪時，
　　主觀上即有反覆、持續實施之犯意；本質上亦有反覆、持續
　　之實施性質；客觀上常須經由反覆、持續之實施行為，始能
　　達到犯罪目的。而本件妨害家庭案件，於被告與丙○○相姦
　　後，其犯罪行為即已完成，且本案被告所犯相姦犯行，長達
　　4月餘，且在不同地點相姦，難認係在一密接時、地下接續
　　為之，亦非上開所述集合犯之類型，殊難認以評價一罪為適
　　當，自不得認為僅成立一罪。參以本次刑法修正既依據「刑
　　罰公平原則」考量，刪除有關連續犯規定，並將含有連續犯
　　性質之常業犯一併全數刪除，其立法理由略為：實務上之見
    解對於「同一罪名」之認定過寬，所謂「概括犯意」經常可
    連綿數年之久，「且在採證上多趨於寬鬆」，每每在起訴之
    後，最後事實審判決之前，對繼續犯同一罪名之罪者，均適
    用連續犯之規定論處，不無鼓勵犯罪之嫌，亦使國家刑罰權
    之行使發生不合理之現象等語，故基於立法者之考量，附表
    二與附表一編號9、10所示之犯行，縱僅差距數日，仍應予
    不同之評價，就附表二2次之犯行，分別論以數罪併罰，而
    不得論以一罪。即95年7月1日以後所犯附表二之數罪，不能
    與附表一之罪合併論以連續犯（最高法院95年第8次刑庭會
    議參照）。
四、核被告所為，係犯刑法第239條後段之相姦罪。被告於刑法
    95年7月1日修正前所犯附表一編號1至10之多次犯行，犯罪
    時間緊接，所犯構成要件相同之罪名，顯係基於概括犯意反
    覆為之，為連續犯，應論以一罪，並依修正前刑法第56條之
    規定加重其刑。被告於95年7月1日以後所犯附表二編號1、2
    所示2次犯行，與於附表一所犯連續相姦犯行，皆犯意個別
    ，行為互殊，應分論併罰。
五、原審對被告予以論罪科刑，固非無見。惟原審認定被告所
　　為附表一編號1、3、9、10及附表二相姦之犯行，於刑法之
　　評價上，僅成立一罪，容有未洽。原審就附表一編號8、9
    之時間相同記載為95年6月23日，與檢察官起訴書所載、被
    告及證人所述均不相符，尚有未合。原審就附表一編號2
    、4至8所載時、地之犯行，認此部分不成立犯罪，亦失允適
    。中華民國犯罪減刑條例已於96年7月4日制定公布，並於
    96年7月16日施行，被告所犯相姦罪，犯罪時間在96年4月24
    日以前，合於減刑條件，原審未及審酌，尚有違誤。被告上
    訴猶執前詞否認犯行，為無理由，檢察官以相姦罪非接續犯
    、附表一編號2、4至8之犯行採證有違經驗法則為上訴理由
    ，指摘原判決不當，為有理由，應由本院撤銷改判。爰審酌
    被告年輕識淺，誤蹈情網，於知丙○○已婚後，仍因情愫已
    生無法自拔，而與丙○○發生性關係，妨害告訴人家庭生活
    美滿，及衡酌與被告相姦之丙○○，於結婚後數月，即利用
    網路交友，佯稱未婚，誘使年輕未婚女子與其交往，傷害配
    偶之感情，破壞家庭生活美滿，應受最大的譴責，而被告於
    此三角關係中，未能懸崖勒馬，有可受非難之處，但亦同為
    感情受傷之人，並審酌被告犯罪之動機、目的、犯罪之手段
    、品行、智識程度、犯罪所生之損害及犯罪後之態度等一切
    情狀，分別判處如主文第二項所示之刑，並均依中華民國96
    年罪犯減刑條例第2條第1項第3款之規定，將原宣告之刑期
    均減為二分之一，及分別諭知易科罰金之折算標準，並定其
    應執行之刑，及依較有利於被告之修正前刑法諭知易科罰金
    之折算標準，以示懲儆。
據上論斷，應依刑事訴訟法第369條第1項前段、第364條、第299
條第1項前段，刑法第2條第1項、第239條後段、第41條第1項前
段、修正前刑法第56條、第51條第5款、第41條第1項前段，罰金
罰鍰提高標準條例刪除前第2條，刑法施行法第1條之1，現行法
規所定貨幣單位折算新臺幣條例第2條，中華民國九十六年罪犯
減刑條例第2條第1項第3款、第7條、第9條，判決如主文。
本案經檢察官謝英民到庭執行職務
中　　華　　民　　國　　96　　年　　8 　　月　　21　　日
　　　　　　　　　刑事第二庭審判長法　官　呂丹玉
                                  法  官  王詠寰
                                  法  官  林恆吉
以上正本證明與原本無異。
不得上訴。
                                  書記官  劉文美
中　　華　　民　　國　　96　　年　　8 　　月　　21　　日
附錄：本案論罪科刑法條全文
中華民國刑法第239條（通姦罪）
有配偶而與人通姦者，處1 年以下有期徒刑。其相姦者亦同。
附表一：
 ┌───┬───────┬──────────────┐
 │編號  │時間          │ 地點                       │
 ├───┼───────┼──────────────┤
 │1     │95年2月13日   │臺北市薇閣汽車旅館          │
 ├───┼───────┼──────────────┤
 │2     │95年2月18日   │前往宜蘭森林遊樂園之路途之馬│
 │      │              │路邊                        │
 ├───┼───────┼──────────────┤
 │3     │95年2月19日   │宜蘭縣和斯頓旅社            │
 ├───┼───────┼──────────────┤
 │4     │95年4月1日    │臺中市波特曼旅社            │
 ├───┼───────┼──────────────┤
 │5     │95年4月8日    │錢櫃ＫＴＶ忠孝店            │
 ├───┼───────┼──────────────┤
 │6     │95年4月16日   │錢櫃ＫＴＶ忠孝店            │
 ├───┼───────┼──────────────┤
 │7     │95年4、5月間某│臺北市○○○路○段英爵診所廁 │
 │      │日            │所內                        │
 ├───┼───────┼──────────────┤
 │8     │95年5月26日   │臺北市大直大佳河濱公園      │
 ├───┼───────┼──────────────┤
 │9     │95年6月23日   │臺北市薇閣汽車旅館          │
 ├───┼───────┼──────────────┤
 │10    │95年6月27日   │喬合汽車旅館                │
 └───┴───────┴──────────────┘
 附表二：
 ┌───┬───────┬──────────────┐
 │編號  │時間          │ 地點                       │
 ├───┼───────┼──────────────┤
 │1     │95年7月1日    │喬合汽車旅館                │
 ├───┼───────┼──────────────┤
 │2     │95年07月2日   │ 淡水活儷養生會館           │
 └───┴───────┴──────────────┘
